【裁判字號】    97,再易,6
【裁判日期】    971022
【裁判案由】    聲請再審
【裁判全文】
臺灣臺南地方法院民事判決               97年度再易字第6號
再審原告    乙○○
再審被告    丙○○○
            丁○○
上列當事人間請求確認界址事件，再審原告對於中華民國97年3
月31日本院96年度再易字第18號確定判決，提起再審之訴，本院
判決如下：
    主  文
再審之訴駁回。
再審訴訟費用新臺幣陸仟陸佰壹拾伍元由再審原告負擔。
    事實及理由
一、程序方面：
  (一)按再審之訴，應於30日之不變期間內提起；前項期間，自判
    決確定時起算，判決於送達前確定者，自送達時起算，民事
    訴訟法第500條第1項、第2項定有明文。本件再審原告對於
    本院96年度再易字第18號民事確定判決提起再審之訴，再審
    原告係於97年4月8日收受上開民事確定判決，此有送達證書
    附於本院96年度再易字第18號民事卷宗可稽，再審原告於97
    年5月6日具狀提起本件再審之訴，並未逾30日之不變期間，
    合先敘明。
二、再審原告主張：
  (一)再審原告就本院94年度簡上字第179號民事判決，曾於95年5
    月16日提起再審之訴（本院95年度再易字第 8號），主張本
    院94年度簡上字第 179號判決理由認定：「被上訴人甲○○○之訴訟代理人方福田固曾於原審93年11月10日勘驗現場時
    陳稱：『當初系爭土地前之道路徵收時，徵收補償金由聲請
    人（按即上訴人）領取補償金，之前之竹屋建設至被徵收之
    土地範圍上，因此聲請人領取補償金後，同意由原竹屋後之
    磚塊界址往後延伸，所以才在分割共有物時同意以原持分劃
    定分割線…』等語（見原審卷第98頁、第99頁）；其復於94
    年1月18日調解程序期日陳稱『當初道路徵收所以相對人部
    分土地被徵收，但是徵收款由聲請人（按即上訴人）領取。
    所以土地才會再往後延伸…』等語（見原審卷第234頁），
    惟上訴人甲○○○之訴訟代理人方福田之上揭供述，應僅係
    陳述於上開分割共有物事件中，何以上訴人同意以原竹屋後
    之磚塊界址往後延伸劃分分割線，尚難逕認其已自認上訴人
    所主張前開竹仔厝遺留牆壁之共同壁中心線即如附圖所示AB
    點連接線為兩造土地之界址線，且其餘被上訴人丙○○○、
    丁○○並未為前揭陳述，自無上訴人所主張被上訴人均已為
    上開自認之情」，有判決不適用民事訴訟法第277條、第279
    條第1項、第280條第1項規定之情事，而有同法第496條第1
    項適用法規顯有錯誤之再審理由。惟本院95年度再易字第8
    號判決竟認「惟經原確定判決認定：再審被告甲○○○之訴
    訟代理人方福田所為上揭陳述，僅係陳述於另件分割共有物
    事件中，何以再審原告同意以原竹屋後之磚塊界址往後延伸
    劃分分割線，並非再審被告甲○○○承認再審原告所主張前
    開竹仔厝遺留牆壁之共同壁中心線即如附圖所示AB點連接線
    為兩造土地之界址線之事實，且再審被告丙○○○、丁○○
    並未為上開陳述，自無再審原告所主張再審被告均已自認之
    情等語，原確定判決所為再審被告甲○○○之訴訟代理人方
    福田上開陳述核與民事訴訟法第279條第1項、第280條第1項
    自認之規定有間，非屬自認之法律上判斷，並無積極適用法
    規不當，或消極不適用法規顯然影響裁判之情形，再審原告
    主張主張原確定判決有適用法規錯誤之再審理由部分，即非
    可採」，而駁回再審之訴。
  (二)查再審原告於本院95年度再易字第8號再審事件中，已一併
    指摘本院94年度簡上字第179號確定判決就舉證責任分配之
    法律適用有適用法規錯誤之再審理由，而本院95年度再易字
    第8號再審判決就此未予載明認定理由，即認再審原告顯無
    再審理由即未經言詞辯論遽為駁回再審原告再審之訴。是本
    院95年度再易字第8號再審判決顯就適用民事訴訟法第502條
    第2項、自認之法律規定及舉證責任分配原則之適用，有適
    用法規不當之違法。再審原告以此為由，於法定不變期間內
    對本院95年度再易字8號再審判決再度提起再審之訴，經本
    院以96年度再易字第7號再審事件審理後，雖於判決理由中
    判斷意見（二），就再審被告甲○○○之訴訟代理人方福田
    於93年11月10日現場勘驗之陳述及94年1月18日調解期日之
    陳述，認定並無自認之意思，並謂再審被告謝郭月理、丁○○就系爭界址明白否認再審原告所主張以AB兩點連接線為界
    ，而主張以CD兩點連接線為界，認並無對於再審原告主張之
    事實，消極的不表示意見，而有所謂「擬制自認」之情事存
    在，並謂本院95年度再易字第8號確定判決符合舉證責任分
    配原則之規定，駁回再審原告之再審請求。然據前所述，再
    審原告係主張於本院95年再易字第8號判決並未就方福田前
    開93年11月10日現場勘驗及94年1月18日調解期日之陳述已
    符合自認規定之適用否，及甲○○○、丁○○已符合擬制自
    認否之情，於理由中詳為論述認定理由。亦即，原95年再易
    字第8號確定判決並未就再審原告已具體指述之再審理由具
    體為有理由與否之認定，即為駁回再審原告之訴，是再審原
    告始就95年再易字第8號之判決提起再審，而原確定判決（
    即本院96年度再易字第7號判決）實應就95年再易字第8號是
    否已就再審理由詳為調查並為有理否之認定，詳為論述乙事
    ，為實質調查認定，並就判決理由內容是否已詳為論述乙事
    ，具體說明認定理由，非係就方福田、丁○○之陳述是否為
    自認，或有擬制自認之規定適用，載明理由，是原確定判決
    並未對再審原告之再審理由詳予確定其理由，遽為駁回再審
    原告之訴，自亦未符法律規定云云。
  (三)原確定判決就再審原告一再提及本件再審再審判決就舉證責
    任分配不當、適用自認、擬制自認之法規錯誤，有適用法規
    顯有錯誤之再審理由，而原再審判決亦未就再審理由詳加論
    述，逕以判決不備理由與適用法規顯有錯誤有間為由駁回，
    且原確定判決逕適用未經成為判例之最高法院80年度臺再字
    第64號判決意旨作為本件再審判決基礎，顯與適用法規應僅
    據現行有效之法律規定、判例、解釋不符，自有判決適用法
    規不當之再審理由。
  (四)並聲明：
    1.本院96年度再易字第18號、96年度再易字第7號、95年度
      再易字第8號再審判決、本院94年度簡上字第179號確定判
      決及本院新營簡易庭94年度營簡字第294號判決均廢棄。
    2.第一項廢棄部分，請求判決確認再審原告所有坐落臺南縣
      麻豆鎮○○○段1083號土地與再審被告丁○○所有坐落同
      地段1083-3地號土地、再審被告丙○○○所有坐落同地段
      1083-4地號土地、再審被告甲○○○所有坐落同地段1083
      -5地號土地之界址，應以原審判決附圖（以下簡稱附圖）
      所示A、B兩點連接線為界。
    3.第一項廢棄部分，再審被告丁○○應將前開地段如附圖所
      示，編號建 1083-3（A）部分，面積13平方公尺、編號建
      1083-4（A）部分，面積8平方公尺之鐵皮建築物、及編號
      建1083（A）部分，面積9平方公尺之帆布建築物拆除。再
      審被告丁○○應將如附圖所示編號 1083-3（A）部分（即
      越界部分）面積16平方公尺、再審被告丙○○○應將如附
      圖所示編號建1083-4（A）部分面積8平方公尺、再審被告
      甲○○○應將如附圖所示編號螢光寅部分面積 8平方公尺
      移轉登記予再審原告所有。再審被告丁○○應將如附圖所
      示編號1083-3（A）部分（面積同上）、1083（A）部分面
      積 9平方公尺土地返還予再審原告，再審被告丙○○○、
      甲○○○並應將前開附圖所示編號建 1083-4（A）、編號
      寅部分之土地，返還與再審原告。
三、再審被告未提出書狀作何聲明或陳述。
四、經查：
  (一)按確定判決適用法規顯有錯誤者，得以再審之訴對之聲明不
    服，民事訴訟法第496條第1項第1款固定有明文。惟所謂「
    適用法規顯有錯誤」，係指確定判決所適用之法規顯然不合
    法律之規定或與司法院尚有效之大法官會議之解釋或最高法
    院尚有效之判例顯然違反者而言。又適用法規顯有錯誤，不
    包括認定事實錯誤、取捨證據失當、判決不備理由及在學說
    上諸說併存致發生法律上見解歧異等情形在內。
  (二)本件再審原告稱述：「原確定判決逕適用未經成為判例之最
    高法院80年度臺再字第64號判決作為本件再審判決基礎，顯
    與適用法規應僅據現行有效之法律規定、判例、解釋不符。
    」為由，主張原確定判決顯有民事訴訟法第496條第1項第1
    款適用法規顯有錯誤之情形，因而提起再審之訴云云。惟查
    ，再審原告未能具體指出原確定判決所適用之法規有何顯然
    不合法律之規定或與司法院尚有效之大法官會議之解釋或最
    高法院尚有效之判例顯然違反者，且原再審判決所引為依據
    之最高法院80年度臺再字第64號判決亦未經最高法院決議不
    再援用，尚非民事訴訟法第496條第1項第1款所謂「適用法
    規顯有錯誤之情形，揆諸上開說明，自不得依民事訴訟法第
    496條第1項第1款之規定，提起再審之訴。
五、綜上所述，再審原告以原確定判決有民事訴訟法第496條第1
    項第1款之再審理由，提起本件再審之訴，顯無理由，爰不
    經言詞辯論，逕以判決駁回之。
六、另法院為終局判決時，應依職權為訴訟費用之裁判，民事訴
    訟法第87條第1項定有明文。查本件再審原告起訴訴訟標的
    金額為405,900元，其應徵再審裁判費為6,615元，此外，本
    件並無其他訴訟費用之支出，故本件之訴訟費用額確定為
    6,615元，應由敗訴之再審原告負擔。
七、據上論結，本件再審之訴為無理由，依民事訴訟法第502條
    第2項、第78條、第87條第1項，判決如主文。
中    華    民    國    97    年    10    月    22    日
                民事第二庭  審判長法  官  林念祖
                                  法  官  張桂美
                                  法  官  侯明正
以上正本係照原本作成。
本判決不得上訴。
中    華    民    國    97    年    10    月    23    日
                                  書記官  程欣怡


司法院資訊處製作；財團法人民間司法改革基金會備份。
